【裁判字號】    99,交聲,1296
【裁判日期】    991111
【裁判案由】    違反道路交通管理處罰條例聲明異議
【裁判全文】
臺灣桃園地方法院交通事件裁定        99年度交聲字第1296號
原處分機關  交通部公路總局新竹區監理所桃園監理站
異  議  人
即受處分人  溫永川
上列異議人即受處分人因違反道路交通管理處罰條例案件，對於
交通部公路總局新竹區監理所桃園監理站民國99年8 月26日桃監
裁罰字第裁52-DB0000000號違反道路交通管理事件裁決書所為處
分，聲明異議，本院裁定如下：
    主    文
原處分撤銷。
溫永川汽車駕駛人，駕駛汽車經測試檢定酒精濃度超過規定標準
，吊扣普通輕型機器腳踏車駕駛執照壹年，並應接受道路交通安
全講習。
    理    由
一、原處分意旨略以：異議人即受處分人溫永川（下稱異議人）
    於民國98年9 月12日晚間11時51分許，飲酒後騎乘車牌號碼
    SFG-827 號輕型機車，行經桃園縣蘆竹鄉○○路與大豐街口
    前為警攔查，並經儀器測試後酒精濃度為每公升1.11毫克，
    由桃園縣政府警察局蘆竹分局南崁派出所警員填製桃警局交
    字第DB0000000 號舉發違反道路交通管理事件通知單，嗣經
    原處分機關即交通部公路總局新竹區監理所桃園監理站認異
    議人確違反道路交通管理處罰條例第35條第1 項第1 款之規
    定，於99年8 月26日以桃監裁罰字第裁52-DB0000000號裁決
    書，裁處受處分人罰鍰新臺幣（下同）4 萬5,000 元，吊扣
    駕駛執照12個月，並應參加道路交通安全講習等語在案。
二、異議意旨略以：伊酒駕錢財已付清，請不要扣機車駕照或汽
    車駕照。伊係騎乘輕型機車遭罰，而伊職業為開車需用駕照
    ，請不要吊扣伊之駕照，爰依法聲明異議，請求撤銷原處分
    等語。
三、按汽車駕駛人有飲用酒類或其他類似物後其吐氣所含酒精濃
    度超過每公升0.25毫克或血液中酒精濃度超過百分之0.05以
    上，不得駕車，道路交通安全規則第114 條第2 款定有明文
    。又汽車駕駛人，駕駛汽車經測試檢定酒精濃度超過規定標
    準者，處新臺幣1 萬5,000 元以上6 萬元以下罰鍰，並當場
    移置保管該汽車及吊扣其駕駛執照1 年；汽車駕駛人有第35
    條第1 項規定之情形者，應接受道路交通安全講習，道路交
    通管理處罰條例第35條第1 項第1 款、第24條第1 項第2 款
    亦分有明文。
四、經查：
（一）異議人即受處分人溫永川於98年9 月12日晚間11時51分許
      ，酒後騎乘車牌號碼SFG-827 號輕型機車，行經桃園縣蘆
      竹鄉○○路與大豐街口前為警查獲，經警測得其呼氣中所
      含酒精濃度為每公升1.11毫克，已超過法定標準值，為桃
      園縣政府警察局蘆竹分局南崁派出所員警依道路交通管理
      處罰條例第35條第1 項第1 款規定當場舉發，並製開桃警
      局交字第DB0000000 號舉發違反道路交通管理事件通知單
      ，檢具事證移送原處分機關交通部公路總局新竹區監理所
      桃園監理站處理，原處分機關並於99年8 月26日，以桃監
      裁罰字第裁52-DB0000000號違反道路交通管理事件裁決書
      ，認定受處分人有「汽車駕駛人酒精濃度超過規定標準」
      之違規行為，裁處罰鍰4 萬5,000 元，吊扣駕駛執照12個
      月，並應接受道路交通安全講習等情，復為異議人所不爭
      執，有異議人之聲明異議狀在卷可稽，並有上揭舉發通知
      單、原處分裁決書各1 份附卷可參，是其確有前開違規行
      為堪以認定。
（二）按道路交通管理處罰條例第35條第1 項僅規定「吊扣其駕
      駛執照一年」，並未明定其駕駛執照之種類，則有關吊扣
      、吊銷駕駛執照處分效力與執行方式之法令依據，當係依
      據道路交通管理處罰條例第68條規定，而該條業於94年12
      月14日修正公布，並自95年3 月1 日施行。修正前之道路
      交通管理處罰條例第68條原規定：「汽車駕駛人，因違反
      本條例及道路交通安全規則之規定，受吊扣或吊銷駕駛執
      照處分時，吊扣或吊銷其持有各級車類之駕駛執照」，其
      立法意旨在於違規行為對道路交通秩序之維持及道路交通
      安全已生較大之影響，故規定吊扣或吊銷其持有各級車類
      之駕駛執照，以限制其繼續駕車行駛道路之權利，其係屬
      駕駛行為之限制，並不因所持駕駛執照種類不同而有所差
      異。惟因考量原條文將違法或違規駕駛人所持有各級車類
      之駕駛執照一併吊銷或吊扣，失之過酷，對於人民工作與
      生活影響過鉅，有違比例原則，經與交通部協商後，乃將
      其中「受吊扣處分者，吊扣其持有各級車類之駕駛執照」
      部分之規定刪除，則修正後道路交通管理處罰條例第68條
      之規定，既已刪除「吊扣」等字，而僅餘「吊銷」等字，
      依「明示其一，排除其他」之法理，該條應係明示排除「
      吊扣駕駛執照處分時，吊扣其持有各級車類之駕駛執照」
      之規定，而僅餘「吊銷駕駛執照處分時，始吊銷其持有各
      級車類之駕駛執照」之規定，而限縮修正前條文之適用範
      圍。循此以觀，駕駛人違反道路交通管理處罰條例第35條
      第1 項第1 款之規定而受吊扣駕駛執照處分時，依修正後
      同法第68條規定並參照其修正意旨，應僅得吊扣違規或違
      法當時駕駛車類之駕駛執照，否則將造成同一違規或違法
      行為，因受處分人持有駕駛執照種類之不同，而異其處分
      之結果。況酒醉駕車行為係製造法所不容許之風險，以風
      險製造之立場觀之，並不因駕駛車輛種類之不同，而有所
      差別，但從風險實現之觀點而言，酒醉駕駛車類之不同，
      其對於交通安全衍生之實害結果也有所差異，如駕駛人駕
      駛低一級之車類違反本條例之規定時，不論其所造成之實
      害結果，而一律吊扣駕駛人所持有之各類駕照，亦有違相
      同事件相同處理，不同事件不同處理之平等原則（臺灣高
      等法院暨所屬法院97年法律座談會刑事類提案第40號討論
      暨審查意見參照）。準此，參諸上開道路交通管理處罰條
      例第68條之修正過程與修正理由，行為人有道路交通管理
      處罰條例第35條第1 項第1 款所規定之違規行為，須吊扣
      駕駛執照時，應僅能吊扣行為人違法或違規當時駕駛車輛
      所憑之駕駛執照，不得再吊扣行為人所持有、與駕駛違規
      車輛無關之其他各級車類駕駛執照至明。
（三）又異議人於本件違規後，道路交通管理處罰條例第68條規
      定於99年5 月5 日再次修正，並經行政院於99年8 月31日
      以院臺交字第0990048197號令發布定自99年9 月1 日施行
      ，修正後之道路交通管理處罰條例第68條增訂第2 項規定
      「領有汽車駕駛執照之汽車駕駛人，除駕駛聯結車、大客
      車、大貨車外之非其駕駛執照種類之車輛，違反本條例及
      道路交通安全規則之規定，應受吊扣駕駛執照情形時，無
      因而肇事致人受傷或重傷者，記違規點數5 點。但1 年內
      違規點數共達6 點以上或再次應受吊扣駕駛執照情形者，
      併依原違反本條例應受吊扣駕駛執照處分規定，吊扣其駕
      駛執照。」，修正理由為：「鑑於本條例前已修正刪除受
      吊扣駕駛執照處分，吊扣各級駕駛執照之規定，為利明確
      汽車駕駛人駕駛非其駕駛執照種類之車輛，違反應受吊扣
      駕駛執照之處分處理，並在兼顧本條例立法意旨下，增訂
      第2 項得緩即予吊扣而採記違規點數及駕駛人仍無改正仍
      再犯違規之應併原吊扣處罰之規定」，上揭修正理由重申
      「刪除吊扣各級駕駛執照之規定」，益徵立法意旨就行為
      人駕駛非其駕駛執照種類之車輛，違反應受吊扣駕駛執照
      之處分時，不得吊扣行為人所持有之非屬違規時駕駛車輛
      種類之駕駛執照。另按行為後法律或自治條例有變更者，
      適用行政機關最初裁處時之法律或自治條例；但裁處前之
      法律或自治條例有利於受處罰者，適用最有利於受處罰者
      之規定，行政罰法第5 條定有明文。此即所謂「從新從輕
      」法則，就行政罰而言，該行政罰之適法性，原則上以原
      處分作成時之法律狀態為判斷基準，而非以法院判決時之
      法律狀態為判斷基準（最高行政法院95年度判字第335 號
      、第336 號判決參照）。本件原處分作成之時間為「99年
      8 月26日」，有原處分裁決書附卷可稽，而99年5 月5 日
      修正之道路交通管理處罰條例第68條規定，於99年9 月1
      日起施行，業如前述，是原處分裁決時，上開修正條文尚
      未施行，不生行政罰法第5 條新舊法比較之問題，揆諸前
      開說明，本件應適用原處分機關為裁處時之規定（99年5
      月5 日修正前之道路交通管理處罰條例第68條），而非本
      院裁判時之現行規定，併此敘明。
（四）查本件異議人於98年9 月12日酒後駕車違規時，應適用94
      年12月14日修正公布，並自95年3 月1 日施行之道路交通
      管理處罰條例第68條之規定，而異議人於違規當時係騎乘
      輕型機車，有上開舉發違反道路交通管理事件通知單附卷
      可憑，則揆諸前開說明，上開道路交通管理處罰條例第68
      條之規定，既將「吊扣」等字刪除，駕駛人受吊扣駕駛執
      照處分時，應不再吊扣其持有各級車類之駕駛執照，原處
      分機關於作成吊扣駕駛執照處分時，應就行為人所應吊扣
      之駕駛執照種類予以限定，始符合依法行政原則。再依道
      路交通安全規則第61條第1 項第4 款之規定，汽車駕駛人
      取得高一級車類之駕駛資格者，應換發駕駛執照，且領有
      小型車駕駛執照者，得駕駛輕型機器腳踏車，則異議人於
      本件交通違規時，因業已取得較高級之小型車駕駛執照資
      格，是異議人現實上僅領有小型車駕駛執照，並無輕型機
      器腳踏車駕駛執照可供吊扣。又異議人上開騎乘輕型機車
      經攔檢測試其酒精濃度超過法定標準之違規行為，既係騎
      乘輕型機車違反道路交通管理處罰條例第35條第1 項第1
      款之規定，其應受之處分乃限制其騎乘輕型機器腳踏車之
      權利，即依法吊扣輕型機器腳踏車之駕駛執照12個月，原
      處分機關若因異議人無輕型機器腳踏車駕駛執照可供吊扣
      ，而逕行吊扣受處分人之普通小型車駕駛執照，此舉顯已
      逾越上開道路交通管理處罰條例第68條之規範意涵及範圍
      ，則原處分吊扣異議人之普通小型車駕駛執照之處分，於
      法即有未合。至道路交通主管機關對於汽車駕駛執照之管
      理，因採取一照原則，未發給駕駛人較低等級之駕駛執照
      ，此乃屬駕駛執照管理所衍生之執行問題，應由道路交通
      主管機關本於職權利用電腦資料處理或在普通小型車駕駛
      執照註記等其他方式為妥適處理，尚難逕謂無法執行而不
      罰（臺灣高等法院98年法律座談會刑事類提案第20號研討
      結果參照）。是以，本件異議人既有如上所述之交通違規
      行為，雖無得吊扣異議人持有他級駕駛執照之依據，然異
      議人本件受裁罰吊扣駕駛執照12個月部分，乃原處分機關
      執行層面之問題，尚不能因異議人僅現實上持有普通小型
      車之駕駛執照，即認此部分免罰，仍應依法吊扣普通輕型
      機器腳踏車之駕駛執照。
（五）又按行政罰法第26條規定：「一行為同時觸犯刑事法律及
      違反行政法上義務規定者，依刑事法律處罰之。但其行為
      應處以其他種類行政罰或得沒入之物而未經法院宣告沒收
      者，亦得裁處之。前項行為如經不起訴處分或為無罪、免
      訴、不受理、不付審理之裁判確定者，得依違反行政法上
      義務規定裁處之。」究其立法目的，一行為同時觸犯刑事
      法律及違反行政法上義務規定時，由於刑罰與行政罰同屬
      對不法行為之制裁，而刑罰之懲罰作用較強，故依刑事法
      律處罰，即足資警惕時，實無一事二罰再處行政罰之必要
      ；且刑事法律處罰，由法院依法定程序為之，較符合正當
      法律程序，應予優先適用，是汽車駕駛人經測試檢定酒精
      濃度超過規定標準之行為，如同時涉犯刑法第185 條之3
      之公共危險罪嫌，依上開行政罰法第26條第1 項規定，道
      路交通主管處罰機關除得依該條項但書規定處以其他種類
      行政罰（例如吊扣、吊銷駕駛執照）外，應由地方法院檢
      察署依刑事案件程序處理，嗣後如無行政罰法第26條第2
      項所規定之經不起訴處分或為無罪、免訴、不受理、不付
      審理之裁判確定等事由，即不得依道路交通管理處罰條例
      第35條第1 項第1 款規定裁處行為人罰鍰之行政罰。本件
      違規事實，除為異議人溫永川所不否認外，並有原舉發通
      知單影本1 紙附卷可稽，應甚明確，固堪認定。惟異議人
      同一酒醉駕車之行為，因另犯刑法第185 條之3之 公共危
      險罪，業經臺灣桃園地方法院檢察署檢察官聲請簡易判決
      處刑（98年度偵字第21829 號），嗣經本院以98年度桃交
      簡字第3757號判決判處有期徒刑2 月確定，異議人並於99
      年8 月24日易科罰金執行完畢出監等情，有上揭判決書、
      聲請簡易判決處刑書、臺灣高等法院被告前案紀錄表各1
      份在卷可參，是就異議人酒後駕車之同一事實，於刑事責
      任部分，業已產生實質刑罰之效果，又道路交通管理處罰
      條例第35條所規定之裁處有關罰鍰部分，係對於違反交通
      法規應遵守義務之裁罰，與刑事制裁所欲達到保護交通安
      全之目的相同，二者既為相同之目的，則處以較重之刑事
      制裁已足，基於一事不二罰原則，原處分機關在本件異議
      人為本院判處有期徒刑2 月確定後，即不應再為裁處罰鍰
      之處分。至於接受道路交通安全講習之部分，既屬為達成
      遏止酒後駕車之不法行為，維護道路交通用路權人之生命
      、身體之安全法益等特殊行政目的所必要之不利處分，縱
      異議人因同一酒後駕車行為涉犯公共危險罪嫌而另受檢察
      官發動刑事訴追並為法院判決科刑，依行政罰法第26條第
      1 項但書之規定，仍得裁處之，而不受同條第1 項前段「
      一事不二罰」原則之拘束。是原處分機關就裁處異議人接
      受道路交通安全講習之部分，於法尚無違誤。
五、綜上所述，異議人確有上開酒後駕車之違規行為，原處分機
    關依道路交通管理處罰條例第35條第1 項第1 款、第24條第
    1 項第2 款規定，施以道安講習處分部分，核無違誤，然原
    處分機關未審酌「吊扣駕駛執照12個月」規範之目的，在異
    議人未領有輕型機器腳踏車駕駛執照之情況下，而為吊扣異
    議人普通小型車駕駛執照12個月之裁決部分，難認合法，業
    如前述。又異議人溫永川確有上揭違規行為，既經本院判決
    確定，原處分機關依道路交通管理處罰條例第35條第1 項第
    1 款規定，重複裁處異議人罰鍰4 萬5,000 元，殊有違誤，
    此業據原處分機關於本件移送書理由內自承本件罰鍰部分應
    予撤銷不罰等語在案，有交通部公路總局新竹區監理所桃園
    監理站議（99裁）字第233 號移送書在卷可佐。再者，因本
    件酒後駕車為單一違規行為，原處分關於裁處罰鍰及道路安
    全講習部分之裁處內容，雖未據異議人聲明異議，然此部分
    係原處分機關基於前開單一交通違規行為所為處分之一部，
    無從區分，且異議人對其中吊扣駕照部分已表明不服之旨如
    前，自應認其已對該案之處分全部聲明不服，本院自應併予
    審究。從而，異議人提起本件聲明異議，為有理由，應由本
    院將原處分撤銷，自為裁罰如主文第2 項所示，以期適法。
六、據上論斷，應依應依道路交通管理處罰條例第87條第2 項，
    道路交通事件處理辦法第19條前段，裁定如主文。
中    華    民    國    99    年    11    月    11    日
                    交通法庭  法  官  陳秋君
以上正本證明與原本無異。
如不服本裁定，應於裁定送達後5 日內向本院提出抗告狀。
                              書記官  陳雅婷
中    華    民    國    99    年    11    月    24    日

司法院資訊處製作；財團法人民間司法改革基金會備份。
